【裁判字號】    92,中簡上,92
【裁判日期】    920602
【裁判案由】    妨害兵役
【裁判全文】
臺灣臺中地方法院刑事判決                        九十二年度中簡上字第九二號
    上  訴  人  甲○○
    即  被  告
右上訴人因妨害兵役案件，不服本院台中簡易庭九十二年度中簡字第七四號中華民國
九十二年一月六日第一審判決 (聲請簡易判決處刑書案號：台灣台中地方法院檢察署
九十二年度偵字第二０二八三號) ，提起上訴，本院管轄之第二審合議庭判決如左：
    主      文
上訴駁回。
    事      實
一、甲○○係台中市後備司令部列管之後備軍人，原設籍居住台中市○○區○○路二
    二五巷十七號六樓之一，明知居住處所遷移，應依規定辦理申報，竟意圖避免召
    集處理，於民國（下同）八十九年七月間遷出上開處所，搬移至他處居住，無故
    不依規定申報，致使台中市後備司令部所發指定應於九十一年七月八日上午八時
    ，前往台中縣大里市○○路八六號竹坑營區報到之點閱召集令無法送達。
二、案經台中市後備司令部移送台灣台中地方法院檢察署檢察官聲請以簡易判決處刑
    。
    理      由
一、訊之上訴人即被告甲○○（下稱被告）固坦承其係台中市後備司令部列管之後備
    軍人，原設籍居住台中市○○區○○路二二五巷十七號六樓之一，於八十九年七
    月間遷出上開處所，搬移至他處居住，未依規定辦理申報，致未能收到台中市後
    備司令部所發指定應於九十一年七月八日上午八時，前往台中縣大里市○○路八
    六號竹坑營區報到之點閱召集令，然矢口否認有避免召集處理之意圖，辯稱：伊
    不知要辦理申報，且伊時常更換工作，租房子居住，對於辦理申報實有困難，況
    申報住所之規定，其目的在於召集令能夠有效送達，並非限制人民遷移自由，又
    伊原設籍地有房客石伊蓓小姐居住，可供聯絡及代收伊之信件，此乃送達召集令
    之員警未張貼召集令及大樓管理員未通知伊本人而有疏失所致云云。惟查依證人
    即本件送達被告點閱召集令之員警乙○○到庭證稱：伊將被告點閱召集令送至被
    告戶籍地即台中市○○區○○路二二五巷十七號六樓之一，因按電鈴沒有人應門
    ，伊就到樓下找管理員，管理員稱被告不住戶籍地，亦不知住何處，但有一位小
    姐住在該處，不知該小姐是否知道被告住那裡，並告以該住戶小姐之電話號碼，
    惟經伊於白天及晚上以該電話號碼聯絡，均沒有人接聽，且伊先後送達三次（即
    九十一年七月四日、五日、七日），均是先按門鈴，沒有人應門，再去問管理員
    ，管理員均稱被告不住這裡等語，並有點閱召集令（含受領回執）、台中市後備
    司令部列管後備軍人行方不明移送法辦年籍表各乙紙附卷足憑，可見證人乙○○
    係依法將被告前開點閱召集令送至被告戶籍地，因被告未居住戶籍地致無法送達
    ；且該大樓管理員既不知被告住何處，又無被告之電話號碼可供聯絡，自無從將
    此事項通知被告本人；另證人石伊蓓到庭證稱：伊自八十八年間起向被告之妻張
    麗美承租台中市○○區○○路二二五巷十七號六樓之一房屋（按該房屋係張麗美
    所有），租至九十一年十二月底，只有伊一人居住，平時白天上班，晚上如未加
    班七點半回來，若有加班九點半回來，而於九十一年七月上旬，伊未接獲大樓管
    理員告知或員警以電話通知被告有點閱召集令等語，則被告戶籍地僅證人石伊蓓
    一人居住，且證人石伊蓓又因工作關係平時早出晚歸，因而未能接獲大樓管理員
    或送達員警告知有被告點閱召集令，致未能轉知被告本人，自難以被告未受通知
    有其點閱召集令，而認大樓管理員或送達員警有所疏失。次查後備軍人應有戶籍
    遷出遷入或住址變更申報之義務，且由戶籍管轄區域遷往其他戶籍管轄區域者，
    應逕向遷入地戶政事務所辦理戶籍遷入登記，後備軍人管理規則第七條第二款、
    第十五條第二款規定甚明，而依被告供承：伊曾擔任教召工作，知道居住處所遷
    移不依規定申報，致召集令無法送達之嚴重性等語，足見被告對於上開規定應為
    知悉，則其於住居所遷移時，自應依上開規定向戶政機關申報，以符後備軍人之
    管理；至於被告謂其時常更換工作，租房子居住，對於辦理申報實有困難，尚難
    認係屬正當理由。又凡屬後備軍人，祇須不按址居住，復不依規定申報其所在，
    致使召集令無法送達，而無正當理由者，其罪即已成立，縱令其遷移居住處所並
    無逃避召集之意圖，但其此項行為，如致召集令無法送達時，即以意圖避免召集
    論，觀諸妨害兵役治罪條例第十條第三項之規定自明，且此規定並未違反憲法第
    二十三條所彰顯之比例原則（最高法院八十九年度台非字第五四號判決、八十五
    年度台上字第五一二號判決、司法院大法官釋字第五一七號解釋參照）。是以，
    被告身為後備軍人，明知遷離戶籍地址，應依後備軍人管理規則之上開規定向戶
    政機關申報，竟未依規定申報，致點閱召集令無法送達，且查無正當理由，顯見
    其有主觀故意，殊無論其實際有無避免召集之意圖，依妨害兵役治罪條例第十條
    第三項規定，以意圖避免召集論，自應依該規定論處。是被告上開所辯，無非事
    後卸責之詞，不足採信。本件事證明確，被告犯行堪以認定。
二、核被告所為，係犯妨害兵役治罪條例第十條第三項、第一項第三款之後備軍人意
    圖避免召集處理，居住處所遷移，無故不依規定申報，致使點閱召集令無法送達
    罪，應依同條例第六條第二項科刑。原審因而適用妨害兵役治罪條例第十條第三
    項、第一項第三款、第六條第二項、刑法第十一條前段、第四十一條第一項前段
    、第七十四條第一款、罰金罰鍰提高標準條例第二條，逕以簡易判決處刑，量處
    被告拘役四十日，如易科罰金，以三百元折算一壹日，緩刑二年，經核其認事用
    法，均無違誤，量刑及予緩刑宣告亦稱妥適，被告上訴意旨仍執前詞否認犯罪，
    而指摘原判決不當，為無理由，應予駁回。
三、據上論斷，應依刑事訴訟法第四百五十五條之一第三項、第三百六十八條，判決
    如主文。
中    華    民    國      九十二    年       六      月       二        日
                                臺灣臺中地方法院刑事第三庭
                                    審判長法官  劉  錫  賢
                                          法官  黃  松  竹
                                          法官  朱  光  國
右正本證明與原本無異。
本件不得上訴。
                                          書記官
中    華    民    國      九十二    年       六      月      五         日
妨害兵役治罪條例第十條：
後備軍人意圖避免召集處理有下列行為之一者，處一年以下有期徒刑、拘役或科新臺
幣九萬元以下罰金：
一、離營歸鄉無故不依規定報到，或重複申報戶籍者。
二、無故拒絕調查，或體格檢查不到者。
三、居住處所遷移，無故不依規定申報者。
國民兵犯前項第三款之罪者，處六月以下有期徒刑、拘役或科新臺幣三萬元以下罰金
。
後備軍人犯第一項之罪或國民兵犯前項之罪，致使召集令無法送達者，以意圖避免召
集論；分別依第五條、第六條科刑。
妨害兵役治罪條例第六條：
意圖避免教育召集或勤務召集，而有下列行為之一者，處三年以下有期徒刑：
一、捏造免役、除役、轉役或免除召集原因者。
二、毀傷身體者。
三、拒絕接受召集令者。
四、應受召集，無故逾應召期限二日者。
五、使人頂替本人應召者。
無故不參加點閱召集，或意圖避免點閱召集，而有前項第一款至第三款及第五款行為
之一者，處一年以下有期徒刑、拘役或科新臺幣九萬元以下罰金。
國民兵為避免應召集輔助軍事勤務犯第一項之罪者，處三年以下有期徒刑。
                                                                        Ｂ


司法院資訊處製作；財團法人民間司法改革基金會備份。
